臺灣橋頭地方法院民事判決
110年度旗簡字第168號
原      告  行政院農業委員會林務局屏東林區管理處

法定代理人  楊瑞芬  
訴訟代理人  尤挹華律師
被      告  葉昭志  

            葉簡愛珠
            葉昭欽  
            葉碧蓮  

            羽田喬惠即葉懷喬即葉碧雲


            葉淑惠  
            葉淑梅  


上列當事人間請求返還土地等事件，本院於民國111年8月16日言
詞辯論終結，判決如下：
    主      文
被告應將坐落高雄市○○區○○里○段○○段○○○○地號土地上，如附圖
所示編號Ａ部分（面積四五三點九三平方公尺）拆除後，將土地
返還原告。
被告應自民國一百零八年十月二十九日起至返還前項土地之日止
，按年各給付原告新臺幣壹佰參拾玖元。
原告其餘之訴駁回。
訴訟費用由被告負擔。
本判決關於原告勝訴部分得假執行。但被告如以新臺幣捌萬陸仟
元為原告預供擔保後，免為假執行。
    事實及理由
一、被告葉簡愛珠、葉昭欽、葉碧蓮、羽田喬惠即葉懷喬即葉碧
    雲（下稱羽田喬惠）、葉淑惠、葉淑梅經合法通知，未於言
    詞辯論期日到場，核無民事訴訟法第386條各款所列情形，
    爰依同法第436條第2項適用第385條第1項前段規定，依原告
    之聲請，由其一造辯論而為判決。
二、原告主張：高雄市○○區○○里○段○○段0000地號土地（下稱394
    9土地）係原告所管理之國有土地，原告分別於民國103年9
    月1日、110年7月13日將3949土地範圍內，如附件編號２－葉
    昭志、編號３－葉昭志所示土地（下分別稱Ａ、Ｂ地）出租予被
    告葉昭志，並分別簽訂如附表編號１、２所示之租賃契約（下
    分別稱Ａ、Ｂ租約）。又訴外人葉朝權前於Ａ地上，出資興建
    如附圖編號Ａ所示建物、雨遮、棚架、水泥地面等地上物（
    面積453.93平方公尺，下稱系爭地上物，系爭地上物坐落之
    土地則稱系爭土地），葉朝權去世後，為被告所繼承，系爭
    地上物之事實上處分權現為被告公同共有。現Ａ租約租賃期
    間已屆至，被告仍以系爭地上物無權占有系爭土地，已侵害
    原告之所有權，被告自應將系爭地上物拆除後，將系爭土地
    返還原告。又被告無權占用系爭土地，顯係無法律上原因，
    而獲得相當於土地租金之利益，致原告受有相當於租金之損
    害，爰依民法第179條、第455條前段、第767條第1項前段、
    中段規定提起本訴，請求本院擇一判決原告勝訴。聲明：（
    一）被告應將系爭地上物拆除後，將系爭土地返還原告。（
    二）被告應自108年10月29日起至返還系爭土地之日止，按
    年給付原告新臺幣（下同）976元。
三、被告則以：
（一）葉昭志部分：伊願繼續承租Ａ地，惟因原告誤解法令，而
      未將Ａ地繼續出租予伊，原告自應依法繼續將Ａ地出租予伊
      。再者，系爭地上物究係坐落Ａ地或Ｂ地，尚屬不明，若係
      坐落Ｂ地，則兩造間仍有Ｂ租約存在，伊自有合法使用權源
      ，原告請求並無理由等語，資為抗辯。聲明：原告之訴駁
      回。
（二）葉淑惠未於言詞辯論期日到場，惟曾以書狀稱：同意拆除
      系爭地上物後，將系爭土地返還原告等語，未為任何聲明
      。
（三）葉簡愛珠、葉昭欽、葉碧蓮、羽田喬惠、葉淑梅經合法通
      知，未於言詞辯論期日到場，亦未提出書狀作何聲明或陳
      述。
四、本院得心證理由：
（一）原告主張3949土地係其所管理之國有土地，及原告分別於
      103年9月1日、110年7月13日將Ａ、Ｂ地出租予葉昭志，並
      分別簽訂Ａ、Ｂ租約，現Ａ租約租賃期間已屆至，暨葉朝權
      出資興建系爭地上物，葉朝權去世後，為被告所繼承，系
      爭地上物之事實上處分權現為被告公同共有等情，業據提
      出土地謄本、Ａ租約、繼承系統表、戶籍謄本、日本國戶
      籍資料為證（本院卷第13、17至29、221、229至235、239
      、243、247、253、259、261、265、271頁），並有葉昭
      志提出之Ｂ租約為據（本院卷第357至363頁），且為葉昭
      志、葉淑惠不爭執，葉簡愛珠、葉昭欽、葉碧蓮、羽田喬
      惠、葉淑梅經合法通知，未於言詞辯論期日到場，亦未提
      出書狀作何聲明或陳述以供本院斟酌，依民事訴訟法第43
      6條第2項適用第280條第3項本文準用第1項本文規定，視
      同被告自認，堪信原告主張為真。
（二）按所有人對於無權占有或侵奪其所有物者，得請求返還之
      。對於妨害其所有權者，得請求除去之，民法第767條第1
      項前段、中段分別定有明文。次按以無權占有為原因，請
      求返還土地者，占有人對土地所有權存在之事實無爭執，
      而抗辯非無權占有者，應就其取得占有係有正當權源之事
      實負舉證責任。經查：
　１、葉昭志抗辯稱原告應依法繼續將Ａ地出租予伊，故非無權占
      用等語，然國有土地為全體國民所共有之財產，原告基於
      行政機關之職責，本有於考量全體國民之利益及各種公共
      目的後，決定是否出租國有土地及將之出租予何人之權力
      ，非謂任何符合資格之人向原告申請承租國有土地，原告
      即均應出租，縱葉昭志所述為真，其亦僅有申請承租之權
      ，原告仍有審核是否將Ａ地出租予葉昭志之權力，葉昭志
      此部分抗辯，難認可採。
　２、葉昭志另抗辯系爭地上物可能係坐落於Ｂ地，而伊已合法承
      租Ｂ地，自非無權占用等語，惟葉昭志並未提出證據以實
      其說，況Ａ租約後附之建物照片與系爭地上物外觀上相同
      ，有Ａ租約後附照片、本院履勘照片足憑（本院卷第24、1
      23、133、137頁），是系爭地上物顯係坐落於Ａ地上，葉
      昭志此部分抗辯，亦無足採。
　３、被告又未提出其他證據以證明其有何占有使用系爭土地之
      合法權源，難認其就此已盡舉證責任。從而，原告請求如
      主文第一項所示，洵屬有據。
（三）又按無法律上之原因而受利益，致他人受損害者，應返還
      其利益。繼承人對於被繼承人之債務，負連帶責任；繼承
      人相互間對於被繼承人之債務，除另有約定外，按其應繼
      分比例負擔之。數人負同一債務或有同一債權，而其給付
      可分者，除法律另有規定或契約另有訂定外，應各平均分
      擔或分受之；其給付本不可分而變為可分者亦同，民法第
      179條前段、第1153條、第271條分別定有明文。而無權占
      有他人之不動產，可能獲得相當於租金之利益，為社會通
      常之觀念，惟若被繼承人生前已發生相當於租金之不當得
      利債務，屬被繼承人之債務，自應由繼承人負連帶清償責
      任，而被繼承人死亡後，所發生之不當得利債務，係繼承
      人本身之債務，並非繼承而來，而該債務係屬請求金錢給
      付，並非不可分，自應由繼承人依應繼分比例負擔，並非
      連帶負責。被告無權占有使用系爭土地，已如前述，是以
      ，原告請求被告自Ａ租約租賃期間屆滿之次日即108年10月
      29日起自返還系爭土地之日止，返還相當於租金之不當得
      利，應屬有據。經查：
　１、葉朝權於89年1月15日死亡，是自該日起，相當於租金之不
      當得利應由被告依應繼分比例負擔，而被告之應繼分均為
      7分之1，有除戶戶籍謄本、繼承系統表可查（限閱卷第13
      頁、本院卷第221頁）。
　２、Ａ租約第4條約定租金按3949土地申報地價百分之5計算，有
      Ａ租約可佐（本院卷第19頁），是以，原告請求依此計算
      相當於租金之不當得利金額，應屬適當。
　３、3949土地自107年起迄今之申報地價均為43元／平方公尺，
      有地價查詢資料可憑（本院卷第97、175頁），而系爭土
      地面積為453.93平方公尺，依此計算，被告自108年10月2
      9日起至返還系爭土地之日止，各應按年給付原告139元（
      計算式：453.93平方公尺Ｘ43元／平方公尺Ｘ年息百分之5Ｘ
      應繼分7分之1＝139元，元以下四捨五入），準此，原告請
      求如主文第二項所示，亦屬有據，逾此範圍，則屬無據。
五、綜上所述，原告依民法第179條、第767條第1項前段、中段
    規定，請求如主文第一、二項所示，為有理由，應予准許，
    逾此範圍之請求，為無理由，應予駁回。
六、原告勝訴部分，係適用簡易程序所為被告敗訴之判決，應依
    民事訴訟法第389條第1項第3款規定，依職權宣告假執行。
    並依同法第392條第2項規定，依職權宣告被告如為原告預供
    擔保，免為假執行。
七、本件事證已臻明確，兩造其餘攻擊防禦方法及證據，核與判
    決結果不生影響，爰不一一論列，併此敘明。
八、訴訟費用負擔之依據：民事訴訟法第79條。
中　　華　　民　　國　　111 　年　　8 　　月　　29　　日
          　　　　旗山簡易庭  法　　　官  呂明龍
以上正本係照原本作成。
如不服本判決，應於送達後20日內，向本院提出上訴狀並表明上
訴理由，如於本判決宣示後送達前提起上訴者，應於判決送達後
20日內補提上訴理由書（須附繕本）。　　　　　　　　　
中　　華　　民　　國　　111 　年　　8 　　月　　29　　日
      　　　　　　　　　　　　書　記　官  陳秋燕　　
附圖：高雄市政府地政局旗山地政事務所民國110年12月6日旗法
      土字第89100號複丈成果圖。
附件：被告葉昭志租賃位置圖。
附表：
編號 租約編號 租賃期間（民國） 租賃目的 租金 １ 00000000000000 99年10月29日起至108年10月28日止 供房屋用地使用，不得供其他用途 按當期申報地價總額百分之5計算 ２ 00000000000000 108年10月29日起至117年10月28日止 供種植農作物使用，不得供其他用途 按當期申報地價總額百分之5計算